【裁判字號】    95,訴,2756
【裁判日期】    951229
【裁判案由】    違反臺灣地區與大陸地區人民關係條例等
【裁判全文】
臺灣高雄地方法院刑事判決              95年度訴字第2756號
公  訴  人  臺灣高雄地方法院檢察署檢察官
被      告  乙○○
指定辯護人  本院公設辯護人蘇鴻吉
上列被告因違反臺灣地區與大陸地區人民關係條例等案件，經檢
察官提起公訴（95年度偵字第14515 號），本院判決如下：
    主  文
乙○○共同意圖營利，違反不得使大陸地區人民非法進入臺灣地
區之規定，處有期徒刑壹年，緩刑參年。
    事  實
一、乙○○係臺灣地區男子，明知大陸地區人民非經臺灣地區主
    管機關許可，不得進入臺灣地區，亦明知大陸地區女子孟華
     (業已遣返中國大陸)並 無與之結婚之真意，竟為圖得新台
    幣二萬元及免費至大陸地區旅遊之利益，與真實姓名年籍不
    詳、自稱「王登輝」之成年男子，共同基於意圖營利使大陸
    地區女子非法進入臺灣地區之犯意聯絡，另與王登輝及孟華
    共同基於使公務員登載不實之犯意聯絡，先由王登輝出資招
    待乙○○前往大陸地區旅遊，並安排乙○○、孟華於民國92
    年4 月25日在大陸地區貴州省公證處辦理假結婚之公證手續
    ，取得該地公證處核發之 (2003 )黔公字第0227號結婚公證
    書。乙○○於取得上開結婚公證書後即先行返台，於92 年5
    月8 日持前開大陸地區出具之結婚公證書，前往財團法人海
    峽交流基金會 (下稱海基會)申 請認證書；於取得海基會文
    書認證後，乙○○遂於同日持上開貴州省公證處結婚公證書
    及財團法人海峽交流基金會認證文書前往高雄市前金區戶政
    事務所辦理結婚登記，致使該戶政事務所不知情之公務員陷
    於錯誤，將上開假結婚之不實事項登載於職務上所掌之戶籍
    登記文件之公文書上，足生損害於戶政主管機關對戶籍資料
    管理之正確性。嗣後乙○○於不詳時間，持上開使公務員登
    載不實而取得之戶籍謄本前往內政部警政署入出境管理局，
    據以行使，以申請配偶來臺探親為由，填寫「大陸地區人民
    進入臺灣地區旅行證申請書」申請核發孟華之來臺旅行證，
    使孟華於92年11月30日以探親名義經由高雄小港機場入境臺
    灣，並由乙○○至機場接機後，旋由真實姓名年籍不詳之成
    年人將孟華接至不詳之地點居住，後孟華於94年11月9 日在
    中壢市從事賣淫工作，為警查獲，並於94年11月23日強制遣
    送出境。乙○○在未有偵查犯罪職務之機關或公務員發覺其
    為犯罪人前，即主動於95年2 月22日向臺灣高雄地方法院檢
    察署自首假結婚犯行並接受裁判。
二、案經乙○○自首由臺灣高雄地方法院檢察署檢察官偵查起訴
    。
    理  由
一、本判決所引用之證據資料（詳後引證據），其中傳聞證據部
    分，縱無刑事訴訟法第159 條之1 至第159 條之4 或其他規
    定之傳聞證據例外情形，亦因被告、辯護人及檢察官均未聲
    明異議，依刑事訴訟法第159 條之5 第1 項、第2 項之規定
    ，本院審酌該證據作成之情況，認為適當，是應均得為證據
    。
二、上開犯罪事實，業據被告乙○○迭於偵查、本院調查、審理
    中坦白承認，復有貴州省公證處結婚公證書、財團法人海峽
    交流基金會證明書、戶籍謄本、結婚登記申請書、大陸地區
    人民進入臺灣地區申請書、大陸地區人民進入臺灣地區保證
    書、內政部警政署出入境管理局函等相關資料附卷可佐。從
    而，被告自白核與事實相符，是被告意圖營利，以假結婚方
    式使大陸女子孟華進入臺灣地區之犯行，應堪認定。
三、論罪科刑部分：
  (一)按被告行為後，刑法及刑法施行法業於94年2 月2 日經總統
    以華總一義字第09400014901 號令修正公布，並於95年7 月
    1 日施行（下稱新刑法，修正前刑法下稱舊刑法），參酌最
    高法院95年5 月23日刑事庭第8 次會議決議，新刑法第2 條
    第1 項之規定，係規範行為後法律變更所生新舊法律比較適
    用之準據法，於新刑法施行後，應適用新刑法第2 條第1 項
    之規定，為「從舊從輕」之比較。另於比較時應就罪刑有關
    之共犯、未遂犯、想像競合犯、牽連犯、連續犯、結合犯，
    以及累犯加重、自首減輕暨其他法定加減原因（如身分加減
    ）與加減比例等一切情形，本於統一性及整體性原則，綜其
    全部罪刑之結果而為比較。本院審酌：牽連犯部分：查被
    告行為後，94年1 月7 日修正公布之刑法，自95年7 月1 日
    施行，修正後之刑法刪除第55條關於牽連犯之規定。本件被
    告所犯上開2 罪具有牽連犯之關係，依修正前即行為時之規
    定，應從一重之臺灣地區與大陸地區人民關係條例第79條第
    2 項之罪處斷；依修正後之刑法既已刪除牽連犯之規定，則
    所犯上述各罪應依數罪併罰之規定分論併罰。比較新舊法之
    規定，修正後之規定並非較有利於被告。罰金刑部分：被
    告行為後，刑法第33條第5 款業已修正施行；修正後刑法第
    33 條 第5 款規定「罰金：新臺幣1,000 元以上，以百元計
    算之。」，與修正前刑法第33條第5 款規定「罰金：1 元以
    上。」不同。比較新舊法結果，以舊法較有利於行為人。
    被告行為後，業已增訂刑法施行法第1 條之1 ，並規定：「
    中華民國94年1 月7 日刑法修正施行後，刑法分則編所定罰
    金之貨幣單位為新臺幣。94年1 月7 日刑法修正時，刑法分
    則編未修正之條文定有罰金者，自94年1 月7 日刑法修正施
    行後，就其所定數額提高為30倍。但72年6 月26日至94年1
    月7日 新增或修正之條文，就其所定數額提高為3 倍」。是
    就現行刑法中，有關於罰金刑處罰之規定已有修正，惟經比
    較增訂之刑法施行法第1 條之1 與被告行為時之現行法規所
    定貨幣單位折算新台幣條例第2 條結果，二者規定適用之結
    果並無不同。刑法第59條部分：修正條文僅係法院就刑之
    酌減審認標準見解明文化，非屬法律變更（最高法院95年度
    第8 次刑事庭會議決議意旨參照）。共同正犯部分：新舊
    刑法之規定適用並無不同。自首部分：新刑法第62條規定
    ，對於未發覺之罪自首而受裁判者，得減輕其刑。舊刑法則
    係規定，對於未發覺之罪自首而受裁判者，減輕其刑，是舊
    法之規定對於被告自較有利。從而，因本案涉及法律變更，
    且以舊刑法較有利於被告，參諸前開最高法院決議意旨，依
    新刑法第2 條第1 項前段規定，自應適用最有利於被告之舊
    刑法。
  (二)按臺灣地區人民與大陸地區人民結婚之方式及其他要件，依
    行為地之規定，臺灣地區與大陸地區人民關係條例第52條第
    1 項定有明文。又中華人民共和國民法通則第2 條規定：中
    華人民共和國民法調整平等主體的公民之間、法人之間、公
    民和法人之間的財產關係和人身關係；該通則第58條第1 項
    第4 款復規定：惡意串通，損害國家、集體或第3 人利益之
    行為無效。查被告係在臺灣地區設有戶籍之臺灣人民，而孟
    華則為在大陸地區設有戶籍之人民，其等在大陸地區結婚，
    其結婚之要件須依行為地法即大陸地區前開規定。另該2 人
    雖於大陸地區貴州省結婚，但彼此實無結婚之真意，其目的
    在使孟華非法來臺工作，業經本院認定如前，是該結婚行為
    ，應係違背善良風俗而有損行為地所屬國家與第三人利益之
    行為，揆諸上開中國現行民法規定，被告與孟華之婚姻應屬
    無效；且依我國民法之規定，亦應認此婚姻為無效，附此敘
    明。是以，被告與孟華間既係不實之假結婚，而其等假結婚
    之法律效果係屬無效，若不知情公務員於職掌公文書上登載
    其等結婚，自屬登載不實事項。
  (三)又臺灣地區與大陸地區人民關係條例第15條第1 款所定之使
    大陸地區人民非法進入臺灣地區罪，凡非經合法手續進入者
    皆包含之。是核被告以「假結婚、真入境」之脫法方式，使
    大陸地區女子孟華進入臺灣地區，並約定得獲取2 萬元費用
    及免費至大陸地區旅遊之利益行為，係違反臺灣地區與大陸
    地區人民關係條例第15條第1 款規定（參最高法院90年度台
    上字第3180號、92年度台上字第40號刑事判決意旨），應依
    同條例第79條第2 項規定處罰。又被告向住所地戶政事務所
    辦理結婚登記，進而取得虛偽不實之戶籍謄本，持向內政部
    入出境管理局申請使大陸地區女子孟華入境臺灣，則係犯刑
    法第216 條、第214 條之行使使公務員登載不實事項之文書
    罪。又使公務員登載不實之低度行為，應為行使之高度行為
    所吸收，不另論罪。被告與真實姓名年籍不詳、自稱「王登
    輝」之成年男子共同基於意圖營利使大陸地區女子非法進入
    臺灣地區之犯意聯絡及行為分擔，與王登輝、孟華就行使使
    公務員登載不實文書罪部分，有犯意聯絡、行為分擔，均應
    論以共同正犯。又被告所犯前開違反臺灣地區與大陸地區人
    民關係條例罪、行使使公務員登載不實事項之文書罪2 罪間
    ，有方法、目的之牽連犯關係，應依修正前刑法第55條牽連
    犯規定，從一重論以臺灣地區與大陸地區人民關係第79條第
    2 項之使大陸地區人民非法進入台灣地區罪處斷。又被告於
    犯罪未被發覺之前，向檢察機關自首其犯行，此有臺灣高雄
    地方法院檢察署95年2 月22日訊問筆錄在卷可考，並接受裁
    判，應依修正前刑法第62條規定，減輕其刑。
  (四)考臺灣地區與大陸地區人民關係條例第79條第2 項之處罰，
    其立法目的係因所謂「蛇頭」（指安排大陸地區人民偷渡至
    大陸地區以外地區之人）引介大陸偷渡客進入臺灣地區，日
    趨猖狂，對社會秩序及國家安全之危害，甚為嚴重，故有特
    別加重其刑罰之必要。亦即本條規範對象，原係針對慣常性
    引介大陸偷渡客進入我國之人為主，因其等經常藉由大批非
    法引介大陸人士來台牟利，對國家、社會安全造成之風險特
    別嚴重，並因此獲得鉅額利益，為從根本上阻絕此種對國家
    安全有高危險行為之經濟上誘因，自有必要特別以嚴厲之刑
    罰手段嚇阻之；惟就單一性之使大陸人士非法來台行為，縱
    行為人因此謀得利益，亦不能與上揭經常性之「蛇頭」所獲
    利益相提並論。此時倘仍將專為牟取暴利之「蛇頭」而特設
    之重罰，強加於獲利較少、危害性較微之一次性非法引介之
    行為人之上，雖可達嚇阻此種非法引介行為之目的，但實有
    情輕法重之虞，亦屬事實。經查，本案被告使大陸人士孟華
    非法進入台灣地區，不過係為獲取2 萬元費用及免費至大陸
    地區旅遊之利益，本質上即與該條所欲重罰之「蛇頭」人士
    ，有所不同，此時倘仍以該條重罰被告3 年以上之重刑，恐
    過於苛酷，依前所述，本案就被告所犯情節觀之，實屬情輕
    法重，被告尚非全無可憫之處，應依刑法第59條之規定，減
    輕其刑。
  (五)爰審酌被告與大陸地區女子利用假結婚之方式，使大陸地區
    人民非法入境臺灣，影響國家對於戶政、管理大陸人士來臺
    事務及流動人口之正確性，對社會造成隱藏潛在之危險，然
    被告犯後自首並坦承犯行，犯後態度良好，本件造成之實際
    損害尚非鉅，被告素行良好，此有臺灣高等法院被告前案紀
    錄表在卷，犯罪動機、目的等一切情狀，量處如主文所示之
    刑。又被告未曾因故意犯罪受有期徒刑以上刑之宣告，有臺
    灣高等法院被告前案紀錄表可參，且被告犯後坦承犯行，深
    表悔意，經此刑之宣告，當知警愓，應無再犯之虞，本院認
    其所受之宣告刑，以暫不執行為適當，併宣告不附負擔之緩
    刑3 年，以啟自新（依最高法院95年度第8 次刑事庭會議決
    議意旨參照，應適用新法）。
四、據上論斷，應依刑事訴訟法第299 條第1 項前段，臺灣地區
    與大陸地區人民關係條例第15條第1 項、第79條第2 項，刑
    法第11條前段、第2 條第1 項前段、修正前刑法第28條、第
    216 條、第214 條、第55條、第62條、第59條、第74條第1
    項第1 款，罰金罰鍰提高標準條例第1 條前段，判決如主文
    。
五、本案經檢察官甲○○到庭執行職務。
中    華    民    國    95    年    12     月    29    日
                  刑事第十一庭  審判長法  官  何秀燕
                                      法  官  林揚奇
                                      法  官  吳金芳
以上正本證明與原本無異。
如不服本判決，應於收受送達後10日內，向本院提出上訴書狀。
中    華    民    國    95    年    12    月    29    日
                                      書記官  劉音利
附錄本件判決論罪科刑法條：
臺灣地區與大陸地區人民關係條例第15條
左列行為不得為之：
一  使大陸地區人民非法進入臺灣地區。
二  招攬臺灣地區人民未經許可使之進入地區。
三  使大陸地區人民在臺灣地區從事未經許可或與許可的目的不
    符之活動。
四  僱用或留用大陸地區人民在臺灣地區從事未經許可或與許可
    範圍不符之工作。
五  居間介紹他人為前款之行為。
臺灣地區與大陸地區人民關係條例第79條第2項
意圖營利而犯前項之罪者，處3 年以上10年以下有期徒刑，得併
科新臺幣5 百萬元以下罰金。
刑法第216條
行使第210 條至第215 條之文書者，依偽造、變造文書或登載不
實事項或使登載不實事項之規定處斷。
刑法第214條
明知為不實之事項，而使公務員登載於職務上所掌之公文書，足
以生損害於公眾或他人者，處3 年以下有期徒刑、拘役或5 百元
以下罰金。


司法院資訊處製作；財團法人民間司法改革基金會備份。
